臺灣臺中地方法院民事判決　94年度訴字第878號
　　原　　　告　震旦行股份有限公司
　　法定代理人　丁○○
　　訴訟代理人　丙○○
　　被　　　告　己○○
　　訴訟代理人　吳瑞堯律師
　　複　代理人　康文毅律師
上當事人間請求損害賠償事件，本院於民國94年10月4日言詞辯
論終結，判決如下：
    主      文
被告應給付原告新台幣陸拾玖萬零捌佰陸拾貳元，及自民國94年
4月16日起至清償日止，按週年利率5%計算之利息。
訴訟費用由被告負擔。
本判決於原告以新台幣貳拾參萬元為被告供擔保後，得為假執行
；但被告如以新台幣陸拾玖萬零捌佰陸拾貳元，為原告預供擔保
後，得免為假執行。
    事實及理由
甲、程序方面
壹、按民事或刑事訴訟之裁判，以行政處分是否無效或違法為據
    者，應依行政爭訟程序確定之；前項行政爭訟程序已經開始
    者，於其程序確定前，民事或刑事法院應停止其審判程序，
    行政訴訟法第12條第1項、第2項分別定有明文。是民事訴訟
    之裁判，凡以行政處分是否無效或違法為據者，應由認定先
    決事實之行政法院為裁判後，以該確定裁判所確定之事實供
    為民事法院裁判時認定事實之依據，俾防止不同法院裁判結
    果互相牴觸之情形發生；倘前開行政爭訟程序尚未開始者，
    民事法院審判長應依民事訴訟法第199條第2項規定行使闡明
    權，曉諭當事人就前開行政處分是否無效或違法，先依行政
    爭訟程序確定之。然所謂民事訴訟之裁判，以行政處分是否
    無效或違法為據，係指行政處分是否無效或違法，應為民事
    訴訟之先決問題而言。
貳、查本件民事訴訟程序，是否應依前開規定裁定停止，業經兩
    造列為本件爭點而互為攻擊防禦，則本件已無再為闡明之必
    要，合先敘明。次查賠償權利人除有損害賠償請求權外，雖
    同時享有對於第三人之請求權，但此僅係權利競合，其損害
    賠償請求權所具「受有損害」之要件，不能因此認有欠缺（
    最高法院58年台上字第1296號判例參照）；則無論本件原告
    是否得依行政爭訟程序取回系爭損害即所繳納690,862元之
    營業稅，均非本件民事訴訟之先決問題，則依前開說明，本
    件訴訟自無依前開規定裁定停止之必要。
乙、實體方面
壹、原告主張：一、被告自民國84年7月24日起至90年9月30日止
    受雇於原告，擔任營業單位台中專戶主管，負責辦公家具之
    銷售、交貨、收取貨款及承攬工程之管理工作。詎被告為虛
    增業績，明知未實際交易，卻仍開立不實發票共新台幣（下
    同）14,508,100元，致原告繳納共690,862元之營業稅無法
    取回，因而受有損失。其明細如下：（一）被告於91 年6月
    25日，明知未接獲佳利企業有限公司（以下簡稱為佳利公司
    ）之訂單，卻依原告公司作業流程製作訂單以表示原告接獲
    佳利公司訂單，品名則為裝修工程一批，被告另於同日開立
    含稅金額為840萬元之發票向佳利公司請款。嗣被告又將前
    開裝修工程發包予佳利公司，並於91年6月25日製作外購及
    裝修工程驗收表，以表示工程驗收完成。實則並無前開交易
    與裝修工程，被告開立前開不實之發票，致原告依法繳納營
    業稅40萬元無法取回。（二）被告另於91年5月24日，以前
    開相同手法製作訂單，以表示原告接獲佳利公司訂單，品名
    亦為裝修工程一批；被告再將裝修工程發包予佳利公司，並
    於同日製作外購及裝修工程驗收表，以表示工程驗收完成。
    被告並於91年7月25日開立含稅金額為318萬元之發票向佳利
    公司請款，因實際上並無前開交易與裝修工程，致原告依法
    繳納營業稅151,429元無法取回。（三）被告明知原告未承
    攬巧悅室內設計工程有限公司（以下簡稱為巧悅公司）之高
    隔間採購案，其仍於91年7月25日製作訂單及訂製品申請書
    ，復指示訴外人甲○○於91年7月31日在產品交貨單之客戶
    簽收欄簽收。被告明知並無實際交易，卻於91年7月25日開
    立含稅金額為2,175,600元之發票向巧悅公司請款，致原告
    依法繳納營業稅103,600元無法取回。（四）被告明知原告
    未接獲聖堡營造股份有限公司（以下簡稱為聖堡公司）之訂
    單，仍於91年5月21日製作訂單，復指示訴外人戊○○於91
    年5月24日製作外購及裝修工程驗收表並表示完成驗收。被
    告明知並無實際交易，卻先後於91年8月9日、91年8 月23日
    分別開立含稅金額各為75,252元、677,248元之發票向聖堡
    公司請款，致原告依法繳納營業稅共35,833元無法取回。二
    、被告未履行兩造間僱傭契約之應盡義務，致原告因而受有
    前開損失，爰依民法第227條第2項規定之不完全給付之法律
    關係，請求被告賠償前開金額及其法定利息。三、對被告抗
    辯之陳述：（一）原告縱無繳納系爭營業稅之義務，但原告
    確因被告前開行為而繳納系爭營業稅，原告確受有前開損失
    。（二）因本件確無實際交易之情事，故前開收受發票之各
    公司無從認列系爭發票，亦無銷貨退回或折讓情事而得使原
    告以扣減方式扣減系爭稅款。（三）原告知悉被告開立不實
    發票後，曾自92年6月起向稅捐機關申請作廢前開佳利公司
    與巧悅公司所收受之3張發票，惟經財政部台灣省中區國稅
    局黎明稽徵所函覆「應依據統一發票使用辦法第20條或財政
    部台財稅第7621404號函規定辦理」，亦即須有發生銷貨退
    回、掉換貨物、折讓等情事，或買受人於開立統一發票月份
    以後發現收受之統一發票書寫錯誤或其他原因，退回另行開
    立者，始得核准退稅。嗣原告又於92年9月後，以交易取消
    為由，向稅捐機關申請前開3張發票之作廢，經函覆需提供
    交易取消之相關證明文件再行申請，終因原告受要求提出之
    相關文件與事實不符，無法說明，故迄今無法取回系爭稅款
    。（四）原告如以不實交易虛開發票為由申請退稅，原告將
    因而受查核，遭受更大損失，故申請退稅實有困難。況申請
    退稅為原告之權利，並非義務，原告並非須先經行政爭訟程
    序，始得向被告求償等語。並聲明：（一）被告應給付原告
    690,862元，及自起訴狀繕本送達翌日即94年4月16日起至清
    償日止，按週年利率5%計算之利息。（二）訴訟費用由被告
    負擔。（三）願供擔保，請准宣告假執行。
貳、被告則以：一、否認原告所主張系爭4筆交易為虛偽不實之
    真正。縱原告所主張被告製作前開不實之發票為真正，然依
    加值型或非加值型營業稅法第1條、第2條第1款、第14條第2
    項規定之反面解釋，原告即無繳納系爭營業稅之義務，縱原
    告已繳納，亦得依同法第15條第1、2項及第39條之規定，循
    行政救濟程序請求主管稽徵機關退還溢繳之稅額或留抵原告
    應納之營業稅。故原告並未因此而受有損害，自不得請求被
    告賠償。二、依原告所提92年9月29日震旦行家具財營業字
    第092001號申請書說明欄之記載，可知系爭交易均非虛偽不
    實。至前開買受人及佳利公司等與原告取消系爭交易，並拒
    絕出具銷貨退回證明單，致原告無從聲請退稅或留抵應納稅
    額，該不利益自不可歸責於被告。三、況縱認本件並無實際
    交易，然原告自認係基於避免遭受查核之考量，始未以不實
    交易之需開發票為由申請退稅，依法並非不得申請退稅或留
    抵稅額，原告請求被告賠償，自屬無據。四、原告得依行政
    爭訟程序請求退還系爭款項，卻捨此不為，依行政訴訟法第
    12條規定，本院應曉諭原告就系爭行政處分是否無效或違法
    ，先依行政爭訟程序確定之，本件自應停止訴訟程序等語，
    資為抗辯。並聲明: （一）原告之訴駁回。（二）訴訟費用
    由原告負擔。（三）如受不利之判決，請准供擔保宣告免為
    假執行。
參、兩造不爭之事實
一、被告自84年7月24日起至92年9月30日止受雇於原告，擔任營
    業單位台中專戶主管，負責辦公家具之銷售、交貨、收取貨
    款及承攬工程之管理工作。
二、被告於91年6月25日，依原告公司作業流程製作訂單以表示
    原告接獲佳利公司之訂單，品名則為裝修工程一批，被告另
    於同日開立原告名義含稅金額為840萬元之發票向佳利公司
    請款。嗣被告又將前開裝修工程發包予佳利公司，並於91年
    6月25日製作外購及裝修工程驗收表，以表示工程驗收完成
    。原告因本件交易而依法繳納營業稅40萬元。
三、被告於91年5月24日製作訂單，以表示原告接獲佳利公司訂
    單，品名亦為裝修工程一批；被告再將裝修工程發包予佳利
    公司，並於同日製作外購及裝修工程驗收表，以表示工程驗
    收完成。被告並於91年7月25日開立原告名義含稅金額為318
    萬元之發票向佳利公司請款，原告因而依法繳納營業稅151,
    429元。
四、被告於91年7月25日製作訂單及訂製品申請書，以表示原告
    接獲巧悅公司訂單，復指示訴外人甲○○於91年7月31日在
    產品交貨單之客戶簽收欄簽收。被告另於91年7月25日開立
    原告名義含稅金額為2,175,600元之發票向巧悅公司請款，
    原告因而依法繳納營業稅103,600元。
五、被告於91年5月21日製作訂單，表示原告接獲聖堡公司之訂
    單，復指示訴外人戊○○於91年5月24日製作外購及裝修工
    程驗收表並表示完成驗收。被告先後於91年8月9日、91年8
    月23日分別開立原告名義含稅金額各為75,252元、677,248
    元之發票向聖堡公司請款，原告因而依法繳納營業稅共35,
    833元。
六、原告自92年6月起向稅捐機關申請作廢前開佳利公司與巧悅
    公司所收受之3張發票，惟經財政部台灣省中區國稅局黎明
    稽徵所函覆「應依據統一發票使用辦法第20條或財政部台財
    稅第7621404號函規定辦理」，亦即須有發生銷貨退回、掉
    換貨物、折讓等情事，或買受人於開立統一發票月份以後發
    現收受之統一發票書寫錯誤或其他原因，退回另行開立者，
    始得核准退稅。嗣原告又於92年9月後，以交易取消為由，
    向稅捐機關申請前開3張發票之作廢，經函覆需提供交易取
    消之相關證明文件再行申請，迄今尚未取回系爭稅款。
七、被告於94年4月15日收受本件起訴狀繕本。
肆、得心證之理由
一、前開兩造不爭之事實，既為兩造所不爭，並有、財政部台灣
    省中區國稅局黎明稽徵所函、申請書、統一發票、訂單、外
    購及裝修工程驗收表、訂製品申請書、產品交貨單、營業人
    使用三聯式統一發票明細表、台中市營業人銷售額與稅額申
    報書、本院送達證書等在卷可證，自堪信為真實。
二、按因可歸責於債務人之事由，致為不完全給付者，債權人得
    依關於給付遲延或給付不能之規定行使其權利；因不完全給
    付而生前項以外之損害者，債權人並得請求賠償，民法第22
    7條定有明文。次按債務人負有依債務本旨為給付之義務，
    違背債務之本旨為給付，為瑕疵給付或加害給付，即屬不完
    全給付，是以債務人如主張其已為完全給付，當由其負證明
    之責，雖債權人於受領給付後，以債務人給付不完全為由，
    請求債務人損害賠償，關於給付不完全之點，應轉由債權人
    負舉證責任，惟不完全給付，非有可歸責於債務人之事由，
    為債務人免責要件，故債務人以不完全給付係因非可歸責於
    己之事由所致為抗辯，就此仍應由債務人證明之。另按損害
    賠償，除法律另有規定或契約另有訂定外，應以填補債權人
    所受損害及所失利益為限；依通常情形，或依已定之計畫、
    設備及其他特別情事，可得預期之利益，視為所失利益，民
    法第216條亦有規定。查：
（一）被告受雇於原告負責辦公家具之銷售、交貨、收取貨款及
      承攬工程之管理工作，及被告分別於91年7月25日、91年6
      月25日、91年5月24日、91年5月21日製作訂單及訂製品申
      請書，以表示原告接獲巧悅公司、佳利公司、聖堡公司之
      訂單，並各開立原告名義之前開發票，原告因而依法繳納
      營業稅103,600元、40萬元、151,429元、35,833元，業如
      前述。而證人甲○○、戊○○均結證稱其等並不知前開工
      程有無實際交貨或下訂單，其等係應被告要求而於外購及
      裝修工程驗收表、產品交貨單之營業同仁欄及客戶簽收欄
      簽名等語；證人乙○○亦結證稱前開發票係其應被告要求
      所開發，其不知實際上有無交貨或交易，嗣後因總公司催
      收帳款，被告說因無實際交貨，故無帳款可收，因而前開
      發票曾做銷退，但未成功，稅捐機關不準銷退等語（均見
      本院94年7月26日言詞辯論筆錄）。則被告未依系爭僱傭
      契約之本旨為給付之義務，且違背債務之本旨而為前開加
      害給付，並可歸責於債務人即被告，均可認定。
（二）又原告因被告前開不完全給付之加害給付行為，而繳納前
      開營業稅103,600元、40萬元、151,429元、35,833元合計
      690,862元，乃因被告前開不完全給付所生之損害，原告
      依民法第227條第2項之規定，請求被告賠償，自屬有據。
      至原告是否得申請退稅或留抵稅額，依前開最高法院58年
      台上字第1296號判例要旨所示，尚無礙系爭損害賠償之認
      定。
三、綜上所述，原告依不完全給付之法律關係，請求被告賠償因
    加害給付所生損害690,862元，及自起訴狀繕本送達翌日即9
    4年4月16日起至清償日止，按週年利率5%計算之利息，為有
    理由，應予准許。
四、本判決兩造均陳明願供擔保，聲請准予宣告假執行及免為假
    執行之宣告，經核無不符，爰均酌定相當之擔保金額准許併
    宣告之。
五、本件事證已臻明確，兩造所為之其他主張，陳述並所提之證
    據，經審酌後，認均與本件之結論無礙，不再一一論述，併
    予敘明。
丙、訴訟費用負擔之依據：民事訴訟法第78條。
中　　華　　民　　國　　94　　年　　10　　月　　18　　日
                  民事第三庭    法  官  陳卿和
正本係照原本作成。
如對本判決上訴，須於判決送達後20日內向本院提出上訴狀。
中　　華　　民　　國　　94　　年　　10　　月　　18　　日
                                書記官  紀俊源
